【裁判字號】    97,上易,141
【裁判日期】    971007
【裁判案由】    第三人異議之訴
【裁判全文】
臺灣高等法院臺南分院民事判決  97年度上易字第141號
上  訴  人  通有利交通有限公司
法定代理人  甲○○
訴訟代理人  陳文忠  律師
            蔡青芬  律師
被 上 訴人  財政部台灣北區國稅局中和稽徵所
法定代理人  乙○○
訴訟代理人  丙○○
上列當事人間損害賠償等事件，上訴人對於中華民國九十七年五
月十四日臺灣臺南地方法院第一審判決（九十七年度訴字第一一
０號）提起上訴，並追加不當得利法律關係為訴訟標的，本院於
九十七年九月二十三日言詞辯論終結，判決如下：
      主      文
上訴及追加之訴均駁回。
第二審（含追加之訴）訴訟費用由上訴人負擔。
      事  實  及  理  由
一、按請求之基礎事實同一者，原告得於第二審為訴之變更、追
    加，此觀諸民事訴訟法第四百四十六條第一項、第二百五十
    五條第一項第二款規定自明。本件上訴人在原審原係提起第
    三人異議之訴，嗣於九十七年四月三日提出「民事準備書狀
    」，主張因行政執行程序已終結，情事變更，而主張變更訴
    訟標的為依侵權行為法則，請求被上訴人賠償損害等語，此
    觀上揭「民事準備書狀」至明（參見原審卷第九二頁反面）
    ；嗣原審為其敗訴判決後，上訴人提起上訴到院，於本院言
    詞辯論終結前，就上開同一基礎事實另主張：被上訴人明知
    行政執行處扣押第三人台灣糖業股份有限公司（下稱台糖公
    司）之運費，其中新台幣（下同）一百三十五萬九千五百十
    四元部分並非訴外人環菱交通企業股份有限公司（下稱環菱
    公司）所應得，被上訴人仍執意對之為執行，係無法律上之
    原因受利益致伊受有損害，亦應負返還不當得利之責等語，
    核係追加另一訴訟標的法律關係為請求者至明。上訴人雖抗
    辯其於原審已主張不當得利之法律關係云云，惟並未提出相
    關證據資料以資證明，要難憑採。然上訴人於本審就同一基
    礎事實，另行追加不當得利法律關係為本件訴訟標的，被上
    訴人復無異議而為本案言詞辯論，揆諸上開說明，仍無不合
    ，應予准許，合先敘明。
二、上訴人主張：訴外人環菱公司因積欠營業稅，經被上訴人聲
    請法務部行政執行署板橋行政執行處（下稱板橋行政執行處
    ），就環菱公司對於第三人台糖公司之物流配送勞務運費債
    權一百四十二萬七千四百九十元予以扣押，其後板橋行政執
    行處並於九十三年三月四日支付轉給被上訴人受領，執行程
    序已終結。惟訴外人環菱公司與第三人台糖公司訂立之物流
    配送勞務契約，於環菱公司於九十六年八月間倒閉後，伊即
    於同年九月九日與環菱公司訂立協議書，承擔運送台糖公司
    肉品之債務，並經台糖公司承認。嗣台糖公司通知伊自九十
    六年八月起至同年十月二十三日止運送台糖公司肉品，期間
    之運費合計共一百三十五萬九千五百十四元，即應由伊取得
    。被上訴人明知訴外人環菱公司已倒閉，系爭運費屬於伊所
    有，仍執意執行而受領運費，顯有過失；其不法侵害伊之債
    權，致伊受有損害，應負損害賠償責任。且被上訴人明知板
    橋行政執行處扣押之運費，其中一百三十五萬九千五百十四
    元為伊所有，竟仍執意執行並受領分配，核係無法律上原因
    受利益致伊受有損害，亦應負不當得利返還之責。為此，本
    於侵權行為及不當得利之法律關係，求為命被上訴人給付一
    百三十五萬九千五百十四元，及按法定利率計算利息之判決
    ；原審為其敗訴判決，尚有未合，並聲明：(一)原判決廢棄。
    (二)被上訴人應給付上訴人一百三十五萬九千五百十四元，及
    自原審起訴狀繕本送達翌日起至清償日止，按週年利率百分
    之五計算之利息。(三)第一、二審訴訟費用由被上訴人負擔。
三、被上訴人則以：渠聲請板橋行政執行處就義務人環菱公司積
    欠之營業稅捐為執行，並依法受領一百四十二萬七千四百九
    十元，並無侵權行為及不當得利情形。至於上訴人與第三人
    台糖公司間之債權債務關係，與渠無關等情詞，資為抗辯；
    並聲明：(一)上訴駁回。(二)第二審訴訟費用由上訴人負擔。
四、按侵權行為，即不法侵害他人權利之行為，屬於所謂違法行
    為之一種；是以行為人應負損害賠償責任者，除須有侵害被
    害人權利之故意、過失行為外，且須其行為係屬不法者，始
    足當之，此觀民法第一百八十四條第一項前段規定至明。本
    件上訴人主張被上訴人應負過失侵權行為損害賠償之責者，
    無非以：被上訴人明知訴外人環菱公司已倒閉，系爭運費屬
    於伊所有，竟仍執意執行而受領運費，顯有過失者，為其論
    據；惟查：
（一）被上訴人以義務人環菱公司欠繳九十五年度、九十六年度
      之營業稅，經通知繳納逾期未自動報繳為由，先後多次移
      送板橋行政執行處為執行；經板橋行政執行處分別以九十
      六年度營稅執專字第六二四一三號、第一０一一一一號、
      第一一八三一七號、九十七年度營稅執特專字第一三二七
      一號、第一三二七二號行政執行事件受理在案後，就義務
      人環菱公司對於第三人台糖公司之運費債權為執行，而對
      於第三人台糖公司核發扣押命令。嗣第三人台糖公司函復
      義務人環菱公司剩餘之物流配送費用款項為一百四十二萬
      七千四百九十元，其後並依支付轉給命令，將款項解交板
      橋行政執行處製作分配表，而由被上訴人受領分配款，上
      揭行政執行程序已終結者，此有原審法院依職權調取上揭
      執行卷宗，並影印執行卷宗在卷可參，且為兩造不爭執之
      事實。
（二）被上訴人係主管營業稅之稽徵機關，對於義務人環菱公司
      有稽徵營業稅捐之公法上權利，其就義務人環菱公司積欠
      營業稅之公法上金錢給付義務，依行政執行法第四條規定
      ，移送板橋行政執行處執行後，由板橋行政執行處依行政
      執行法第二十六條準用強制執行法第一百十五條第一項、
      第二項規定，就義務人環菱公司對於第三人台糖公司之金
      錢債權，以核發扣押命令，及命第三人台糖公司向行政執
      行處支付轉給債權人規定為執行。苟第三人台糖公司不承
      認義務人環菱公司之債權存在，或於數額有爭議或有其他
      得對抗義務人環菱公司請求之事由時，原得依強制執行法
      第一百十九條第一項規定，向板橋行政執行處聲明異議；
      第三人台糖公司並未向板橋行政執行處聲明異議，並已依
      板橋行政執行處命令，向板橋行政執行處支付款項轉給被
      上訴人受領。衡情，第三人台糖公司並不否認義務人環菱
      公司對於台糖公司確有上開運費債權存在，乃上訴人竟主
      張被上訴人已可確知上開運費債權屬於上訴人所有，被上
      訴人執意為執行，顯有過失云云，要難憑採。況被上訴人
      既係主管營業稅之稽徵機關，對於義務人環菱公司原有稽
      徵營業稅捐之公法上權利；其以義務人環菱公司就公法上
      金錢給付義務，經通知繳納逾期未自動報繳為由，移送板
      橋行政執行處為執行，原係依法行使公法上權利，亦難認
      其有何不法行為可言。
（三）其次，第三人台糖公司與義務人環菱公司間訂立之物流配
      送勞務契約，不論其效力是否及於上訴人？亦係他事，若
      相關當事人間就此另有爭議，仍應另循民事訴訟程序以資
      解決。縱認上訴人得主張上開物流配送勞務契約效力，請
      求第三人台糖公司給付運費，而台糖公司並未依債務本旨
      履行給付運費義務，其逕向板橋行政執行處解交系爭運費
      ，不生清償效力，則上訴人對於第三人台糖公司之契約報
      酬債權既未消滅，即無損害；依上開說明，亦無請求被上
      訴人負損害賠償責任可言。
五、上訴人另主張：被上訴人明知板橋行政執行處扣押第三人台
    糖公司之運費中，一百三十五萬九千五百十四元運費應屬上
    訴人所有，竟仍執意執行並受領分配款，亦應負不當得利返
    還之責云云；惟查：被上訴人係主管營業稅之稽徵機關，對
    於義務人環菱公司有稽徵欠繳營業稅捐之公法上權利；其因
    板橋行政執行處依法執行，就第三人台糖公司解交之款項製
    作分配表，而分配予其受領之款項，難認係無法律上原因而
    受有利益。是被上訴人因行政執行而受領執行分配款既非不
    法利益，不論是否因此造成上訴人之損害，核與民法第一百
    七十九條規定之不當得利成立要件不合。上訴人主張被上訴
    人應負返還不當得利之責者，亦為無理由。
六、綜上，被上訴人係主管營業稅之稽徵機關，對於義務人環菱
    公司有稽徵營業稅捐之公法上權利；因義務人環菱公司積欠
    營業稅，經通知繳納逾期未自動報繳而移送板橋行政執行處
    執行，並由板橋行政執行處就義務人環菱公司對於第三人台
    糖公司之金錢債權為執行。嗣因第三人台糖公司支付轉給款
    項而受分配，並無何「過失」、「不法」情事；且被上訴人
    既有稽徵營業稅捐之公法上權利，其依法受領行政執行之分
    配款，亦無不當得利可言。從而，上訴人本於侵權行為及不
    當得利法律關係，求為命被上訴人給付一百三十五萬九千五
    百十四元，及按法定利率計算利息之判決，洵屬無據，不應
    准許；原審法院就上訴人於原審之請求，為上訴人敗訴之判
    決，核無不合，上訴意旨猶執前詞指摘原判決不當，求予廢
    棄改判，自屬無據，應予駁回；至於上訴人於本院所為訴之
    追加，亦為無理由，應併予駁回。
七、本件事證已臻明確，上訴人聲請訊問證人劉勝勇，無非在證
    明義務人環菱公司於九十六年八月間倒閉後，由上訴人承擔
    運送肉品債務，上訴人得向台糖公司請求給付運費之事實；
    惟上訴人上開主張縱然屬實，亦係其與台糖公司間之債權債
    務糾紛關係而已，與本件被上訴人應否負損害賠償責任或返
    還不當得利責任者無涉，即無傳訊必要。此外兩造其餘攻擊
    方法，亦均不影響本件判決結果，爰不一一論述，併此明
    。
八、據上論結，本件上訴及追加之訴均為無理由，依民事訴訟法
    第四百四十九條第一項、第七十八條，判決如主文。
中    華    民    國    97    年    10    月    7     日
                  民事第三庭    審判長法  官  陳  光  秀
                                      法  官  曾  平  杉
                                      法  官  李  文  賢
上為正本係照原本作成。
本件不得上訴。
中    華    民    國    97    年    10    月    8     日
                                      書記官  劉  清  洪


司法院資訊處製作；財團法人民間司法改革基金會備份。
